【裁判字號】    89,判,2969
【裁判日期】    891026
【裁判案由】    水污染防治法
【裁判全文】
最  高  行  政  法  院  判  決                  八十九年度判字第二九六九號
    原      告    成石股份有限公司
    代  表  人    甲○○
    被      告    臺北縣政府
    代  表  人    蘇貞昌
右當事人間因水污染防治法事件，原告不服行政院環境保護署中華民國八十八年七月
二十三日八八環署訴字第四○○九九號再訴願決定，提起行政訴訟。本院判決如左︰
    主  文
原告之訴駁回。
訴訟費用由原告負擔。
    事  實
緣原告排放廢水，曾經被告所屬環境保護局於八十七年三月十九日派員前往稽查採樣
，檢驗結果未符放流水標準，案由被告據以裁處罰鍰並通知限期於八十七年七月六日
前完成改善，同時說明應於期限屆滿前檢具符合放流水標準之證明文件報請查驗，否
則視為未完成改善，將自期限屆滿之翌日起按日連續處罰，原告雖於期限內報請查驗
，惟經被告所屬環境保護局於八十七年七月九日派員複查，採樣檢驗結果仍未符合放
流水標準，乃認定原告未完成改善，依法自查驗日（八十七年七月九日）起執行按日
連續處罰，原告旋於同日函報水質改善完成合格報告，被告乃自翌日暫停開具處分書
，嗣被告所屬環境保護局於八十七年七月二十一日再度派員前往複查，經採樣檢驗結
果未符放流水標準，被告乃溯自前述暫停開具處分書之日（即八十七年七月十日）起
繼續執行按日連續處罰，每日各處新台幣（下同）六萬元罰鍰，迄原告於八十七年七
月二十三日將符合放流水標準之證明文件送達被告所屬環境保護局（以下簡稱環保局
）為止，十五日共處九十萬元罰鍰，原告不服八十七年七月十日至七月二十三日等十
四件按日連續處罰，提起訴願、再訴願，均遞遭決定駁回，遂提起行政訴訟。茲摘
兩造訴辯意旨如次：
原告起訴意旨略謂︰本公司經被告處分違反水污染防治法及限期改善後即自行停止生
產十數日，積極籌措規畫設計並施作一廢水處理設施，努力調整製程設備及廢水處理
設施之操作情形，務求符合放流水標準後始重新恢復生產作業。在此期間，環保局曾
於本廠停工期間派員採樣檢驗結果顯示，除懸浮固體131 毫克＼公升稍高於排放標準
值，其餘項目均符合放流水標準，經檢討未符合排放標準之原因，應係廢水處理設備
對於本公司操作人員而言，與一般生產機具明顯不同，故對於操作程序、機械運轉情
形及藥品添加量等不熟悉之故，故經處理之廢水水質及水量出現不甚平均的情形，如
在此時取樣檢測，該樣品有可能無法代表本公司平日操作之正常成效，故本公司另行
委託合格代檢測機構取樣檢驗結果皆符合放流水標準，而環保局數日後再度至本公司
取樣檢驗，檢驗結果亦証明本公司放流水經處理後可符合放流水標準。故該不合格檢
測結果應係本公司一時之誤，非本公司正常操作之結果，因此本公司並無否認環保機
關採樣及檢驗之正確性，但亦請考量經環保署認可之民間業者採樣檢驗結果及本公司
戮力改善之努力。另本公司經環保局要求限期改善放流水污染狀況，本公司即斥鉅資
規劃設置廢水處理設施，且自行停止生產十數日以配合施工及熟悉，在限期改善完成
後，為避免放流水仍有污染環境之虞，即立即施工增設放流水回收再利用設備，將處
理後之放流水回收再利用於本廠製程中，使本廠污水無需排放至承受水體中，處理成
效極為良好，目前本公司已無污水排放之情形。本公司除停止生產期間所產生之損失
外，本公司致力改善之誠意及遵守環保法令之決心應已足證。今經濟景氣不佳，而環
保局處分本公司罰款計八十四萬元之多，已嚴重超過本公司所能承受之範圍，本公司
產品皆完全內銷於國內各地做為火車頭工業－房地產建築工程之原料，今又逢九月二
十一日集集大地震亟待重建之時，因此巨額罰款將所造成成本的增加及本公司經營之
窘境，不利於本公司之持續經營，亦對於擴大內需方案、提振國內投資環境、振興房
地產景氣及消費意願影響甚大，故請鈞院體察本公司遵守環保法令及致力污染改善之
誠意與決心，酌情變更處分內容，本公司將稟持一向之決心，全力遵照環保法規及辦
理後續事宜等語。
被告答辯意旨略謂︰本件原告從事土石加工業，排放廢水曾經環保局於八十七年三月
十九日派員前往稽查採樣，檢驗結果未符放流水標準，案陳本府據以裁處以六萬元罰
鍰，並以八十七年四月七日八七北府環三字第九八八一四號函通知原告限期於八十七
年七月六日前完成改善，同時說明應於期限屆滿前檢具符合放流水標準之證明文件報
請查驗，否則視為未完成改善，將自期限屆滿之翌日起按日連續處罰。原告雖於期限
內檢具符合放流水標準證明文件報請查驗，惟經環保局於八十七年七月九日派員複查
，採樣檢驗結果：化學需氧量五○四毫克＼公升、懸浮固體五五○八○毫克＼公升，
未符「放流水標準」所定限值（土石加工業－化學需氧量一○○毫克＼公升、懸浮固
體五○毫克＼公升），乃認定原告未完成改善，依法自查驗日（即八十七年七月九日
）起執行按日連續處罰，原告旋於同日函報水質改善完成合格報告，本府乃自翌日暫
停開具處分書，嗣環保局於八十七年七月二十一日再度派員前往複查，採樣檢驗結果
：懸浮固體一三一毫克＼公升，仍未符「放流水標準」，本府依法溯自前述暫停處罰
之日（即八十七年七月十日）起繼續執行按日連續處罰，每日各處六萬元罰鍰，迄原
告於八十七年七月二十三日將符合放流水標準之證明文件送達環保局為止，十五日共
處九十萬元，本府自八十七年七月十日至七月二十三日等十四件按日連續處罰（八十
七北府環三（污水）字第○二○一九三－○二○二○六號）所為處分，並無違法或不
當。按事業排放廢水不符放流水標準經通知限期改善，期限屆滿後，是否完成改善，
係以主管機關之查驗結果為認定之依據，事業於改善期限屆滿前，檢具符合放流水標
準之檢測報告報請主管機關查驗，僅為履行法定之一項改善義務，並非得據此即認定
業已完成改善。原告雖於改善期限屆滿前，檢送其委請代檢測機構所檢驗符合放流水
標準之檢驗報告報請查驗，惟於改善期限屆滿後，其所排放之廢水經環保局於八十七
年七月九日、七月二十一日二次無預警之隨機性稽查採樣，檢驗結果仍未符合放流水
標準，足認原告未真正改善完妥，則本府自查驗日起執行按日連續處罰，迄原告於八
十七年七月二十三日第三度將符合放流水標準之檢驗報告送達環保局為止，用促踐行
改善之義務，並無違誤，請予駁回原告之訴等語。
      理  由
一、按「事業．．．排放廢（污）水於地面水體者，應符合放流水標準」、「違反第
    七條第一項規定．．．處新台幣六萬元以上六十萬元以下罰鍰，並通知限期改善
    ，屆期仍未完成改善者，按日連續處罰。．．．」，為水污染防治法第七條第一
    項及第三十八條所明定。又「本法第三十八條．．．所稱按日連續處罰，其起算
    日依左列規定．．．二、於改善期限屆滿前，檢具符合放流水標準或其他規定證
    明文件向主管機關報請查驗，．．．主管機關於改善期限屆滿後進行查驗，認其
    未完成改善者，自查驗日起算」、「事業或污水下水道系統於本法第三十八條：
    : 按日連續處罰中，經完成改善，並檢具符合放流水標準或其他規定證明文件送
    達主管機關之翌日起，暫停開具處分書，經主管機關查驗結果末符合規定者，自
    前項暫停開具處分書日起，再行開具處分書，繼續按日連續處罰；其經主管機關
    查驗符合規定者，自前項暫停開具處分書日起，停止按日連續處罰」，同法施行
    細則第六十四條第二款、第六十五條第一、二項定有明文。本件原告從事土石加
    工業，排放廢水曾經環保局於八十七年三月十九日派員前往稽查採樣，檢驗結果
    未符放流水標準，案由被告據以裁處六萬元罰鍰，並以八十七年四月七日八七北
    府環三字第九八八一四號函通知原告限期於八十七年七月六日前完成改善，同時
    說明應於期限屆滿前檢具符合放流水標準之證明文件報請查驗，否則視為未完成
    改善，將自期限屆滿之翌日起按日連續處罰。原告雖於期限內檢具符合放流水標
    準證明文件報請查驗，惟經被告於八十七年七月九日派員複查，採樣檢驗結果：
    化學需氧量五○四毫克＼公升、懸浮固體五五○八○毫克＼公升，未符「放流水
    標準」所定限值（土石加工業－化學需氧量一○○毫克＼公升、懸浮固體五○毫
    克＼公升），乃認定原告未完成改善，依法自查驗日（即八十七年七月九日）起
    執行按日連續處罰，原告旋於同日函報水質改善完成合格報告，被告乃自翌日暫
    停開具處分書，嗣環保局於八十七年七月二十一日再度派員前往複查，採樣檢驗
    結果，發現懸浮固體一三一毫克＼公升，仍未符「放流水標準」，被告依法溯自
    前述暫停處罰之日（八十七年七月十日）起繼續執行按日連續處罰，每日各處六
    萬元罰鍰，迄原告於八十七年七月二十三日將符合放流水標準之證明文件送達環
    境保護局為止，十五日共處九十萬元，本件原告不服被告所為八十七年七月十日
    至八十七年七月二十三日按日連續處罰之十四件行政處分（八十七北府環三（污
    水）字第○二○一九三－○二○二○六號處分書），揆諸首揭法條規定，並無不
    合。
二、原告主張：「經環保局提出處分後，本公司即自行停止生產十數日，積極籌措規
    畫設計並施作一廢水處理設施，努力調整製程設備及廢水處理設施之操作情形，
    務求符合放流水標準後始重新恢復生產作業，在此期間，環保局曾於本廠停工期
    間派員採樣檢驗結果顯示，除懸浮固體131 毫克＼公升稍高於排放標準值，其餘
    項目均符合放流水標準，經檢討未符合排放標準之原因，應係廢水處理設備對於
    本公司操作人員而言，與一般生產機具明顯不同，故對於操作程序、機械運轉情
    形及藥品添加量等不熟悉之故，故經處理之廢水水質及水量出現不甚平均的情形
    ，如在此時取樣檢測，該樣品有可能無法代表本公司平日操作之正常成效，故本
    公司另行委託合格代檢測機構取樣檢驗結果皆符合放流水標準，而環保局數日後
    再度至本公司取樣檢驗，檢驗結果亦証明本公司放流水經處理後可符合放流水標
    準。故該不合格檢測結果應係本公司一時之誤，非本公司正常操作之結果，因此
    本公司並無否認環保機關採樣及檢驗之正確性，但亦請考量經環保署認可之民間
    業者採樣檢驗結果及本公司戮力改善之努力。．．．今經濟景氣不佳，而環保局
    處分本公司罰款計八十四萬元之多，已嚴重超過本公司所能承受之範圍，本公司
    產品皆完全內銷於國內各地做為火車頭工業－房地產建築工程之原料，今又逢九
    月二十一日集集大地震亟待重建之時，因此巨額罰款將造成成本的增加及本公司
    經營之窘境，不利於本公司之持續經營，亦對於擴大內需方案、提振國內投資環
    境、振興房地產景氣及消費意願影甚大，故請鈞院體察本公司遵守環保法令及致
    力污染改善之誠意與決心，酌情變更處分內容，本公司將稟持一向之決心，全力
    遵照環保法規及辦理後續事宜」云云。惟按事業排放廢水不符放流水標準經通知
    限期改善，期限屆滿後，是否完成改善，應以客觀之查驗結果為認定之依據，事
    業於改善期限屆滿前，檢具符合放流水標準之檢測報告報請主管機關查驗，僅為
    履行法定之一項改善義務，並非得據此即認定業已完成改善。本件原告雖於改善
    期限屆滿前，檢送其委請代檢測機構所檢驗符合放流水標準之檢驗報告報請查驗
    ，惟於改善期限屆滿後，其所排放之廢水經環保局於八十七年七月九日、七月二
    十一日二次以無預警之隨機性稽查採樣，檢驗結果仍未符合放流水標準，足認原
    告未真正改善完妥，縱係因原告公司操作人員對於廢水處理設備之操作程序、機
    械運轉情形及藥品添加量等不熟悉所致，亦無解於其所排放之廢水未符合放流水
    標準之事實，則被告自查驗日起執行按日連續處罰，迄原告於八十七年七月二十
    三日第三度將符合放流水標準之檢驗報告送達環保局為止，用促踐行改善之義務
    ，且已考量原告努力改善之誠意及違規之程度，處以最低度罰款，並無任何違法
    可言，一再訴願決定遞予維持，俱無不合。原告起訴意旨，仍執前詞聲明將之一
    併撤銷，難認有理由，應予駁回。
三、據上論結，本件原告之訴為無理由，爰依行政訴訟法施行法第二條、行政訴訟法
    第九十八條第三項前段，判決如主文。
中    華    民    國     八十九      年      十      月     二十六      日
                    最 高 行 政 法 院  第 三 庭
                                審 判 長 法  官      曾  隆  興
                                         法  官      吳  明  鴻
                                         法  官      徐  樹  海
                                         法  官      鄭  淑  貞
                                         法  官      林  家  惠
右  正  本  證  明  與  原  本  無  異
                                         法院書記官  陳  盛  信
中    華    民    國     八十九      年      十      月     二十六      日


司法院資訊處製作；財團法人民間司法改革基金會備份。
